ACORDAO-COMPLETO-2423489

ACÓRDÃO 3555/2021 ATA 6/2021 - PRIMEIRA CÂMARA

VISTOS, relatados e discutidos estes autos de Aposentadoria, com fundamento nos arts. 1º, inciso V, e 39, inciso II, ambos da Lei 8.443, de 16 de julho de 1992, c/c o art. 259, inciso II, do Regimento Interno desta Corte de Contas, 
ACORDAM os Ministros do Tribunal de Contas da União, reunidos em sessão da 1ª Câmara, ante as razões expostas pelo Relator, em:
9.1. considerar ilegal o ato constante da peça 2, relativo à aposentadoria de Rosane Farias Cardoso da Rocha Carneiro, negando-lhe o correspondente registro, nos termos do art. 260, § 1º, do Regimento Interno desta Corte de Contas; 
9.2. dispensar o ressarcimento das importâncias recebidas indevidamente de boa-fé, com fulcro na Súmula 106, desta e. Corte de Contas;
9.3. determinar ao órgão de origem que:
9.3.1. comunique à interessada, com fundamento nos arts. 71, inciso IX, da Constituição Federal e 262 do Regimento Interno desta Corte de Contas, no prazo de 15 (quinze) dias, contados a partir da ciência da presente deliberação, o inteiro teor deste Acórdão, e, após, faça cessar os pagamentos decorrentes do ato ora impugnado, sob pena de responsabilidade solidária da autoridade administrativa omissa;
9.3.2. promova o destaque da parcela de quintos incorporada pelo exercício de função comissionada entre 8/4/1998 e 4/9/2001, transformando-a em "Parcela Compensatória" a ser absorvida por quaisquer reajustes futuros, consoante modulação estabelecida pelo STF no âmbito do RE 638.115/CE, comunicando a este Tribunal as providências adotadas, a teor dos arts. 262, caput, do Regimento Interno e 8º, caput, da Resolução 206/2007; 
9.3.3. alerte a Sr.ª Rosane Farias Cardoso da Rocha Carneiro no sentido de que o efeito suspensivo proveniente da interposição de eventuais recursos, caso não providos, não a exime da devolução dos valores indevidamente percebidos após a notificação;
9.3.4. envie a esta Corte de Contas, no prazo de 30 (trinta) dias, por cópia, comprovantes de que a interessada teve ciência desta deliberação; 
9.3.5. emita, com fundamento nos arts. 262, caput e § 2º, do Regimento Interno e 19, § 3º, da Instrução Normativa 78/2018, no prazo de 30 (trinta) dias, novo ato de aposentadoria livre das irregularidades ora apontadas para oportuna deliberação desta Corte de Contas;
9.3.6. ao identificar atos sujeitos a registro que contenham a irregularidade apontada no Ofício.TST.SEAUD n.º 23/2020 (peças n.ºs 7 e 8) , notifiquem tal ocorrência no sistema e-Pessoal, quando preencherem o parecer do órgão de controle interno, a fim de que a Corte de Contas possa apreciar o ato concessório com o conhecimento de todas as informações necessárias à sua correta análise";
9.4. dar ciência desta deliberação ao Tribunal Superior do Trabalho;
9.5. determinar à Sefip que:
9.5.1. promova o levantamento dos atos constantes da listagem apresentada pelo Tribunal Superior do Trabalho - TST - às peças n.ºs 7 e 8, providenciando a revisão de ofício de eventuais atos de aposentadoria que contemplem a irregularidade apontada pelo órgão de controle interno do TST, se necessário; 
9.5.2. acompanhe o cumprimento das determinações elencadas nos itens 9.3.1 a 9.3.6 deste Acórdão; e
9.5.3. arquive os autos.

Pessoal: Aposentadoria.

Primeira Câmara

Tribunal Superior do Trabalho.

3. Interessada: Rosane Farias Cardoso da Rocha Carneiro, CPF XXX.555.810-XX.

13.1. Ministros presentes: Walton Alencar Rodrigues (Presidente), Benjamin Zymler, Vital do Rêgo e Jorge Oliveira.
13.2. Ministro-Substituto presente: Augusto Sherman Cavalcanti (Relator).

AUGUSTO SHERMAN

Cuidam os presentes autos da Aposentadoria de Rosane Farias Cardoso da Rocha Carneiro, no cargo de Técnico Judiciário, conforme os termos constantes da peça 2, cujo ato foi encaminhado ao Tribunal por intermédio do sistema Sisac, na sistemática definida na IN 78/2018, com parecer do órgão de Controle Interno pela legalidade.
2.		A unidade técnica, ao analisar os fundamentos legais da concessão bem como as informações prestadas pelo órgão do controle interno, lavrou a instrução final vista à peça 12, adiante parcialmente transcrita, com eventuais ajustes de forma:
" (...) 
EXAME TÉCNICO         
3.	Exame anterior dessa Unidade propôs considerar ilegal o ato em tela, face ao pagamento irregular da vantagem Opção e da incorporação de quintos em valor superior ao devido, por funções exercidas após o advento da Lei 9.624/1998 (peças 4 e 5) , proposta anuída pelo MPTCU (peça 6) . 
4.	Despacho do relator (peça 9) , contudo, determinou o retorno dos autos à Sefip para análise dos novos elementos trazidos pelo órgão de origem (peças 10 e 11) .
5.	Em expediente encaminhado, o Tribunal Superior do Trabalho alegou que essa Corte de Contas tem apreciado atos de concessão de servidores em situações similares à da interessada, sem considerar ilegal a VPNI decorrente de quintos, a exemplo dos Acórdão 14564/2019-TCU-Primeira Câmara (Relator: Ministro Marcos Bemquerer) , 656/2020-TCU-1ª Câmara (Relator: Ministro Walton Alencar Rodrigues) e 621/2020-TCU-2ª Câmara (Relator: Ministro Aroldo Cedraz) . 
6.	De início cabe esclarecer que as referidas deliberações trataram de situações distintas da ora examinada. O Acórdão 14564/2019-TCU-Primeira Câmara (Relator: Ministro Marcos Bemquerer) foi prolatado no âmbito do TC Processo 030.592/2019-4, no qual a análise da Unidade Técnica destacou que não caberia, naquela ocasião, o exame da legalidade da parcela referente a quintos, uma vez que esta já constava do ato inicial do interessado, apreciado pela legalidade havia mais 5 anos pelo TCU, situação semelhante à tratada no Acórdão 656/2020-TCU-Primeira Câmara (Relator: Ministro Walton Alencar Rodrigues) . 
7.	O Acórdão 621/2020-TCU-Segunda Câmara (Relator: Ministro Aroldo Cedraz) , por sua vez, cuidou de situação na qual não houvera incorporação de quintos por funções exercidas após a vigência da Lei 9.624/1998. 
8.	Destarte, reitera-se a proposta registrada anteriormente por essa Unidade, no sentido de considerar ilegal a concessão ora examinada, em razão do pagamento indevido da vantagem Opção, assim como da incorporação de quintos decorrente do exercício de funções após 8/4/1998, contrariando o entendimento do STF e desse Tribunal.  
9.	Nada obstante, conforme mencionado anteriormente, em recente julgamento, no RE 638.115/CE, cujo resultado foi proclamado em 18/12/2019, o STF deu provimento a Embargos de Declaração, onde foi proferida a seguinte decisão:
'Inicialmente, o Tribunal, por maioria, resolvendo questão de ordem suscitada pelo Ministro Dias Toffoli (Presidente) , deliberou que, para a modulação dos efeitos de decisão em julgamento de recursos extraordinários repetitivos, com repercussão geral, nos quais não tenha havido declaração de inconstitucionalidade de ato normativo, é suficiente o quórum de maioria absoluta dos membros do Supremo Tribunal Federal, vencido o Ministro Marco Aurélio, que diverge quanto à formulação da questão de ordem e quanto ao seu mérito. Votaram na questão de ordem os Ministros Luiz Fux e Roberto Barroso. Na sequência, o Ministro Dias Toffoli (Presidente) proclamou o resultado do julgamento deste recurso, ocorrido na sessão virtual de 11.10.2019 a 17.10.2019: 'O Tribunal, por maioria, acolheu parcialmente os embargos de declaração, com efeitos infringentes, para reconhecer indevida a cessação imediata do pagamento dos quintos quando fundado em decisão judicial transitada em julgado, vencida a Ministra Rosa Weber, que rejeitava os embargos. No ponto relativo ao recebimento dos quintos em virtude de decisões administrativas, o Tribunal, em razão de voto médio, rejeitou os embargos e, reconhecendo a ilegitimidade do pagamento dos quintos, modulou os efeitos da decisão de modo que aqueles que continuam recebendo até a presente data em razão de decisão administrativa tenham o pagamento mantido até sua absorção integral por quaisquer reajustes futuros concedidos aos servidores. Os Ministros Ricardo Lewandowski e Celso de Mello proviam os embargos de declaração e modulavam os efeitos da decisão em maior extensão. Ficaram vencidos, nesse ponto, os Ministros Marco Aurélio e Rosa Weber. Por fim, o Tribunal, por maioria, também modulou os efeitos da decisão de mérito do recurso, de modo a garantir que aqueles que continuam recebendo os quintos até a presente data por força de decisão judicial sem trânsito em julgado tenham o pagamento mantido até sua absorção integral por quaisquer reajustes futuros concedidos aos servidores, vencidos os Ministros Marco Aurélio e Rosa Weber. Tudo nos termos do voto do Relator. Afirmaram suspeição os Ministros Luiz Fux e Roberto Barroso'. Ausente, justificadamente, nesta assentada, o Ministro Celso de Mello. Plenário, 18.12.2019'.
10.	Assim, o STF permitiu a continuidade do pagamento dos quintos incorporados no período de 8/4/1998 a 4/9/2001 a quem já o vinha recebendo. Todavia, no que diz respeito às parcelas amparadas em decisão judicial não transitada em julgado ou decisão administrativa, determinou sua absorção por quaisquer reajustes futuros.
11.	No presente caso, consoante esclarecimentos do Gestor de Pessoal, o TST está mantendo as incorporações de quintos/décimos posteriores a 8/4/1998, enquanto não sobrevier decisão definitiva do STF no RE 638.115/CE, e este procedimento encontra-se de acordo o com o entendimento do TCU, uma vez que os servidores daquela Casa encontram-se amparados por decisão judicial transitada em julgado, em que figura como impetrante o SINDJUS-DF (AO 0012092-54.2005.1.1.01.3400) .
12.	Dessa forma, a despeito de haver incorporações após o advento da Lei 9.624/1998, o que torna o ato ilegal, o pagamento está amparado pela decisão do STF supramencionada, sem necessidade de absorção por reajustes futuros.
CONCLUSÃO
13.	Tendo em vista o pagamento indevido da vantagem Opção e a incorporação de quintos decorrentes do exercício de funções após 8/4/1998, cabe considerar ilegal a concessão em epígrafe. 
14.	Destaque-se que a análise deste processo levou em conta os dispositivos da Resolução TCU 315/2020.  
PROPOSTA DE ENCAMINHAMENTO
15.	Ante o exposto, conforme o preceituado no artigo 71, inciso III, da Constituição Federal de 1.988; c/c os artigos. 1º, inciso V, e 39, inciso II, da Lei 8.443/92, c/c os artigos 1º, inciso VIII, 260, § 1º, do Regimento Interno/TCU, e tomando por base as informações prestadas pelo órgão de controle interno e as verificações feitas pela unidade técnica, na forma prevista no artigo 260, caput, do Regimento Interno-TCU, propõe-se:
15.1.	considerar ilegal e recusar o registro do ato inicial de aposentadoria de Rosane Farias Cardoso da Rocha Carneiro (CPF XXX.555.810-XX) ;
15.2.	determinar ao Tribunal Superior do Trabalho, com fundamento no art. 4º, inciso I, da Resolução TCU  315/2020, que informe à interessada o teor do acórdão que for prolatado e encaminhe ao TCU, no prazo de trinta dias, comprovante da data de sua ciência, nos termos do art. 4º, § 3º, da Resolução - TCU 170/2004".
3.		O Ministério Público, neste ato representado pela Procuradora-Geral Cristina Machado da Costa e Silva, emitiu o Parecer constante da peça 14, lavrado nos seguintes termos: 
	"Esta representante do Ministério Público de Contas coloca-se de acordo com a proposta firmada pela Secretaria de Fiscalização de Pessoal - Sefip - às peças n.ºs 12 e 13, pela ilegalidade e negativa de registro do ato inicial de aposentadoria da ex-servidora Rosane Farias Cardoso da Rocha Carneiro (CPF n.º XXX.555.810-XX) - peça n.º 2, devido à inclusão da parcela de opção de função nos proventos deferidos à interessada, sem prejuízo de que se determine:
	a) à Sefip que promova o levantamento dos atos constantes da listagem apresentada pelo Tribunal Superior do Trabalho - TST - às peças n.ºs 7 e 8, providenciando a revisão de ofício de eventuais atos de aposentadoria que contemplem a irregularidade apontada pelo órgão de controle interno do TST, se necessário;
	b) à Secretaria de Auditoria do TST que, ao identificar atos sujeitos a registro que contenham a irregularidade apontada no Ofício.TST.SEAUD n.º 23/2020 (peças n.ºs 7 e 8) , notifiquem tal ocorrência no sistema e-Pessoal, quando preencherem o parecer do órgão de controle interno, a fim de que a Corte de Contas possa apreciar o ato concessório com o conhecimento de todas as informações necessárias à sua correta análise".
		É o Relatório.

não há.

Procuradora-Geral Cristina Machado da Costa e Silva.

PESSOAL. APOSENTADORIA. INCLUSÃO NOS PROVENTOS DA VANTAGEM DE QUINTOS/DÉCIMOS DECORRENTES DO EXERCÍCIO DE FUNÇÕES COMISSIONADAS EM PERÍODOS POSTERIORES A 8/4/1998. ADEQUAÇÃO DA PARCELA INCORORADA À MODULAÇÃO ESTABELECIDA PELO SUPREMO TRIBUNAL FEDERAL NO ÂMBITO DO RE 638.115. INCLUSÃO DA VANTAGEM "OPÇÃO" NOS PROVENTOS DA INATIVA APÓS O ADVENTO DA EMENDA CONSTITUCIONAL 20/1998. INCORPORAÇÃO INDEVIDA. AFRONTA A DISPOSITIVO CONSTITUCIONAL. ILEGALIDADE DO ATO E NEGATIVA DE REGISTRO. DETERMINAÇÕES. CIÊNCIA.

APOSENTADORIA (APOS)

Secretaria de Fiscalização de Pessoal (Sefip).

Versam os presentes autos acerca da Aposentadoria de Rosane Farias Cardoso da Rocha Carneiro, no cargo de Técnico Judiciário do Tribunal Superior do Trabalho, concedida na modalidade voluntária, com proventos integrais, calculados com base na última remuneração do cargo em que se deu a aposentadoria, com fundamento no art. 3º da Emenda Constitucional 47/2003.	
2.	No mérito, a discussão se circunscreve à validade do pagamento da vantagem de quintos/décimos, transformada em VPNI, por força do artigo 62-A da Lei 8.112/1990, incorporados em decorrência do exercício de funções comissionadas após o advento da Lei 9.624/1998, e da vantagem "opção" de que trata o art. 2º da Lei 8.911/1994.
3. 	 Esta Corte de Contas, lastreada em pacífica e abundante jurisprudência, tem se manifestado pela ilegalidade do pagamento da vantagem denominada "opção" sem que o servidor tenha implementado os requisitos para aposentadoria até 19/1/1995 (data de revogação do art. 193 da Lei 8.112/1990 pela Medida Provisória 831) , ou mesmo até a data de publicação da EC 20/1998 que alterou a redação do art. 40 da Constituição Federal. A ilegalidade decorre do disposto no § 2º do mencionado artigo 40 do qual se dessume que os proventos de aposentadoria e as pensões, por ocasião de sua concessão, não poderão exceder a remuneração do servidor no cargo efetivo em que se deu a aposentadoria ou que serviu de referência para a concessão da pensão. 
4.	Esse entendimento restou consolidado a partir do Acórdão 2988/2018-TCU-Plenário da relatoria da Ministra Ana Arraes - alterou o posicionamento constante do Acórdão 2076/2005-TCU-Plenário, que admitia o pagamento da vantagem mesmo sem o incremento dos requisitos para a aposentadoria -, ao deixar assente que "os servidores (...) que tenham satisfeito os pressupostos temporais estabelecidos no art. 193 da Lei 8.112/1990 e os requisitos para aposentadoria até 18/1/1995, podem acrescer aos proventos de inatividade, deferidos com base na remuneração do cargo efetivo, o valor da função de confiança, paga pelo valor integral, ou a vantagem dos quintos/décimos/VPNI, de forma não cumulativa, em razão da vedação contida no § 2º do próprio art. 193 da Lei 8.112/1990" (destaquei) .
5.	        Nessa mesma toada foi prolatado o Acórdão 1599/2019-TCU-Plenário da relatoria do Ministro Benjamin Zymler, mediante o qual restou firmado o entendimento de que "é vedado o pagamento das vantagens oriundas do art. 193 da Lei 8.112/1990, inclusive o pagamento parcial da remuneração do cargo em comissão ('opção') , aos servidores que implementaram os requisitos de aposentadoria após 16/12/1998, data de publicação da Emenda Constitucional 20, que limitou o valor dos proventos à remuneração do cargo efetivo no qual se deu a aposentadoria".
6.	         Assim, sob essa ótica, e tendo em vista que a aposentadoria de Rosane Farias Cardoso da Rocha Carneiro passou a viger em 1/7/2016, portanto após 16/12/1998, entendo que, por se tratar de vantagem que proporciona um acréscimo aos proventos em relação à última remuneração contributiva da atividade, deve ser considerada ilegal, negando-se o registro do respectivo ato concessório, por estar irregular a incorporação da função comissionada ("opção") ,  sem prejuízo de que outro seja emitido e encaminhado ao Tribunal nos termos e prazos regimentais, livre das irregularidades ora constatadas, para oportuna deliberação.
7.	         Quanto à incorporação de quintos, o STF, no âmbito do RE 638.115/CE, ao deliberar acerca do tema, aprovou a tese de que "ofende o princípio da legalidade a decisão que concede a incorporação de quintos pelo exercício de função comissionada no período de 8/4/1998 até 4/9/2001, ante a carência de fundamento legal". Mais tarde, em sede de embargos declaratórios, modulou os efeitos dessa decisão para, primeiro, autorizar a continuidade do pagamento da parcela incorporada por força de decisão judicial passada em julgado, sem absorção e, segundo, no que tange ao pagamento dessa rubrica mediante decisão judicial não transitada em julgado ou por medida administrativa, modulou os seus efeitos de modo que, aqueles que continuam recebendo a parcela questionada, tenham o pagamento mantido até sua absorção integral por quaisquer reajustes futuros concedidos aos servidores. 
8.	Conforme consta da peça 2, a Sr.ª Rosane Farias Cardoso da Rocha Carneiro ocupou funções comissionadas posteriormente ao advento da Lei 9.624/1998, cujas parcelas foram incorporadas aos seus proventos por força de decisão administrativa, razão por que deve ser determinado ao órgão de origem que proceda à adequação da aludida parcela conforme modulado pelo Supremo Tribunal Federal no âmbito do RE 638.115, comunicando a este Tribunal as providências adotadas. 
9.	Consigno, ainda, que o ato em análise deu entrada nesta Corte de Contas em prazo inferior a cinco anos, não sendo aplicável, portanto, a nova orientação do STF consubstanciada no RE 636.553/RS. Aplica-se por fim, o Enunciado 106 da Súmula de Jurisprudência deste Tribunal quanto ao ressarcimento das importâncias indevidamente recebidas de boa-fé, até a data do conhecimento desta deliberação. 
	Ex positis, acolhendo a proposição da unidade técnica a que anuiu a representante do Ministério Público, e adotando as determinações sugeridas pelo Parquet, manifesto-me por que o Tribunal aprove o acórdão que ora submeto à deliberação deste Colegiado.
TCU, Sala das Sessões Ministro Luciano Brandão Alves de Souza, em 9 de março de 2021.
AUGUSTO SHERMAN CAVALCANTI 
Relator